【裁判字號】    98,金,6
【裁判日期】    980512
【裁判案由】    損害賠償
【裁判全文】
臺灣臺中地方法院民事判決  98年度金字第6號
原      告  洛可國際商品開發有限公司
法定代理人  乙○○
被      告  丙○○
                      樓
被      告  戊○○
                      7樓之3.
被      告  甲○○○○○○
                      2
被      告  己○○○○○○
被      告  丁○○○○○○
                      樓
上列當事人間因違反銀行法等案件，經原告提起刑事附帶民事訴
訟，請求損害賠償事件（本院97年度附民字第667號），經本院
刑事庭裁定移送前來，本院於民國98年4月28日言詞辯論終結，
判決如下：
    主    文
原告之訴駁回。
訴訟費用由原告負擔。
    事  實  及  理  由
一、原告主張略以：
  (一)原告洛可國際商品開發有限公司法定代理人乙○○於民國94
    年1月28日經友人曾美宥介紹，參加被告丙○○等人所設立
    翔雁國際開發股份有限公司（更名為翔心福國際開發股份有
    限公司，下稱翔心福公司）之投資，被告再三保證經營狀況
    良好，所投資的款項均能如期匯入投資人帳戶，原告及法定
    代理人乙○○乃一再投入資金，並邀請訴外人即乙○○之姨
    媽張珍也投入資金。原告投資30單，繳交金額共新台幣（下
    同）607,000元，已領回173,000元，乙○○個人投資24單，
    繳交495,000元，已領回97,200元，訴外人張珍投資13單，
    繳交269,500元，已領回83,785元，另外原告及乙○○又繳
    交重複消費款共53,900元。孰料，自94年2月3日起收到第一
    次匯款，至94年11月25日收到最後一次匯款後，被告等人即
    避不見面。被告等人以正派經營為幌子，行詐騙之實，為此
    爰依侵權行為之法律關係，請求被告賠償1,989,515元。
  (二)請求之金額1,989,515元計算如下：
    (1)原告及乙○○共56單，每單可領取39,800元，共計
      2,228,800元，加上重複消費款53,900元，扣除已領取金
      額726,800元，應補給1,555,900元。
    (2)張珍13單，每單可領取39,800元，共計517,400元，扣除
      已領取金額83,785元，應補給433,615元。
二、被告答辯略以：
  (一)原告於94年1月參加翔心福公司之投資，惟遲至97年12月12
    日始提起本件刑事附帶民事訴訟，相距近4年，即使自95年2
    月翔雁公司不再發放福利金及獲利起算，距97年12月12日已
    達2年10 月，早已超過民法第197條所規定之2年侵權行為損
    害賠償請求權時效。
  (二)刑事判決本不得拘束民事，何況本件刑事附帶民事訴訟係以
    詐欺為由，但鈞院96年度金訴字第2980號刑事判決業已認定
    被告等人並不成立詐欺罪，係就銀行法為有罪之判決，此為
    侵害國家法益犯罪，而被告等人並未因而受益，原告亦未因
    而受損，其請求亦無效由。
  (三)原告應以其原始投資金額扣除受領產品之價值及領回金額後
    之差額，作為損害額，並舉證證明之。
  (四)被告並不認識原告，從未要求原告加入投資，且未觸犯銀行
    法，刑事判決一審雖認定成立犯罪，惟尚未定讞。
  (五)被告戊○○雖名為監察人，但從未看過公司帳冊、報表，亦
    未參加公司運作，反而自行拿錢支持公司增資或會員獎金，
    從無招人。
三、法院之判斷：
  (一)原告主張其於94年1月28日經友人介紹，參加被告丙○○所
    經營翔心福公司之投資，自94年2月3日起收到第一次匯款，
    至94年11月25日收到最後一次匯款後，翔心福公司即停止發
    放福利金（回饋金）等情，業據原告提出入會訂購單8份、
    福利回饋獎金對帳明細表23份及存摺影本1份為證，經核相
    符，且為被告所不爭執，堪信為真實。
  (二)按違反保護他人之法律，致生損害於他人者，負賠償責任，
    民法第184條第2項前段定有明文。查被告丙○○擔任翔心福
    公司董事長，被告虎大軍擔任公司副董事長，其二人均負責
    公司業務推廣及決策，被告虎大軍並為主要決策者，被告賴
    志憲為董事且擔任公司營運副總經理，負責業務推廣、制度
    設計、監督財務及決策，被告楊育慧則擔任公司行政副總經
    理兼管財務，被告戊○○則為公司之監察人兼任公司福利促
    進委員會主任委員，其五人均屬公司法上所稱之公司負責人
    ，均明知翔心福公司非屬銀行，且除法律另有規定者外，非
    銀行不得經營收受存款業務，亦不得收受投資或使加入為股
    東或其他名義，向多數人或不特定人收受款項或吸收資金，
    而約定或給付與本金顯不相當之紅利、利息、股息或其他報
    酬，復均知公平交易法第23條規定：「多層次傳銷，其參加
    人如取得佣金、獎金或其他經濟利益，主要係基於介紹他人
    加入，而非基於其所推廣或銷售商品或勞務之合理市價者，
    不得為之。」竟自93年10月間起，以傳銷公司手法，對外招
    徠會員投資翔心福公司，並為製造該公司為合法傳銷公司，
    由被告丙○○、虎大軍提供珍珠粉、米、塑褲及化妝品等多
    種實際價值與售價顯不相當之商品為幌子，以製造該公司為
    正常營運之合法傳銷公司之假象，並以舉辦說明會爭取不特
    定民眾加入公司成為會員，或由公司會員及幹部介紹親友加
    入公司成為會員，公司會依會員消費狀況給予獎金。而被告
    等五人上開違反銀行法案件，業經本院刑事庭97年度重金訴
    字第1332號判處被告虎大軍、賴志憲各有期徒刑7年2月，被
    告楊育慧、丙○○、戊○○各有期徒刑3年6月，亦經本院調
    取該刑事案卷，查閱屬實。被告丙○○等五人觸犯非銀行不
    得經營收受存款業務之規定，係違反保護他人之法律，並使
    原告受有損害。從而，原告依侵權行為法律關係，請求被告
    等五人負連帶賠償責任，自屬有無據。
  (三)茲就原告請求賠償之1,989,515元，審核如下：
    (1)訴外人張珍及乙○○個人投資部分：
      查乙○○為原告之法定代理人，依法固得對外代表原告，
      惟法定代理人本人與公司則屬不同之權利主體，另訴外人
      張珍雖為乙○○之姨媽，然與原告亦屬不同之權利主體。
      故本件屬訴外人張珍及乙○○個人之權利部分，原告並非
      權利人，其逕以原告名義起訴請求被告賠償，顯無理由，
      應予駁回。
    (2)原告公司投資部分：
      查本件原告所提起者係刑事附帶民事訴訟，依刑事訴訟法
      第487條規定，原告僅得請求被告回復其損害，是原告應
      僅能請求被告賠償其投資之金額，至超過投資額之獲利部
      分，縱得依其他法律關係請求被告給付，亦不得於本件刑
      事附帶民事訴訟主張。再者，因侵權行為所生之損害賠償
      請求權，自請求權人知有損害及賠償義務人時起，二年間
      不行使而消滅，民法第197 條第1項定有明文。又關於侵
      權行為損害賠償請求權之消滅時效，應以請求權人實際知
      悉損害及賠償義務人時起算，非以知悉賠償義務人因侵權
      行為所構成之犯罪行為經檢察官起訴，或法院判決有罪為
      準，亦經最高法院72年台上字第738號判例闡釋明白。是
      以，請求權人若實際知悉損害及賠償義務人時，即起算時
      效，並不以賠償義務人坦承該侵權行為之事實為必要，至
      該賠償義務人於刑事訴訟中所為之否認或抗辯，或法院依
      職權所調查之證據，亦僅供法院為判刑論罪之參酌資料而
      已，不影響請求權人原已知悉之事實。徵之原告於言詞辯
      論程序陳稱：「（問：被告提出答辯狀，侵權行為之時效
      已經超過，有何意見？）被告在95年1月27日發放最後一
      筆款項後，之後被告公司就很亂。（問：既然95年1月底
      就知道公司出問題，為何至97年12月才提起訴訟？）因為
      被告公司已人去樓空，找不到人，所以才未能向被告請求
      。」等語（見本院言詞辯論筆錄）。足見原告於95年1月
      底已知悉受有損害及賠償義務人，僅因找不到被告而未求
      償，然被告不出面並不妨礙原告行使損害賠償請求權，乃
      原告遲至97年12月18日始提起本件損害賠償之刑事附帶民
      事訴訟，顯已逾2年之時效間期，被告抗辯原告之侵權行
      為損害賠償請求權已逾2年而未行使而消滅，洵屬有據。
  (四)綜上所述，原告本於侵權行為損害賠償請求權，請求被告賠
    償1,989,515元，為無理由，應予駁回。
  (五)本件事證已臻明確，兩造其餘主張、陳述及所提之證據，經
    審酌後於判決結果無影響，無一一論述之必要，附此敘明。
四、據上論結，本件原告之訴為無理由，依民事訴訟法第78條，
    判決如主文。
中    華    民    國    98    年    5     月    12    日
                  民事第四庭    法  官  陳文燦
正本係照原本作成。
如對本判決上訴，須於判決送達後20日內向本院提出上訴狀。
中    華    民    國    98    年    5     月    12    日
                                書記官  林玉門


司法院資訊處製作；財團法人民間司法改革基金會備份。
